臺灣高等法院刑事判決　　　　　　　　　100年度軍上字第7號
上　訴　人
即　被　告　邱弘毅
選任辯護人　周威君律師
上列上訴人因違反貪污治罪條例案件，不服國防部高等軍事法院
九十九年度上重訴字第六號，中華民國一百年一月十八日第二審
判決（起訴案號：國防部北部地方軍事法院檢察署九十九年偵字
第九三號，第一審案號：國防部北部地方軍事法院九十九年重訴
字第四號），提起上訴，本院判決如下：
    主  文
原判決撤銷，發回國防部高等軍事法院。
    理  由
一、本件原判決認定：上訴人即被告邱弘毅任職於國防部後備司
    令部保防安全組保防官員期間，負責辦理該部「安全部署」
    計畫、執行、考核、年度「安全部署」遴佈發展計畫、諮詢
    員新增、汰除、移轉及獎勵作業等業務，係依陸海空軍軍官
    士官服役條例、陸海空軍軍官士官任職條例及陸海空軍軍官
    士官服役條例等法令，服務於國家所屬機關而具有法定職權
    之人，因辦理「安全部署」績優諮詢員獎勵作業而知悉辦理
    核銷作業時，諮詢員之獎金領據應以密封套彌封後附呈，非
    業管單位不得任意開拆密封套，認有機可趁，分別基於侵占
    公有財物、利用職務上之機會詐取財物、偽造印章、偽造印
    文、偽造私文書、公務員登載不實、使公務員登載不實、行
    使登載不實之文書等犯意，利用辦理九十七年、九十八年度
    不定期或每季「安全部署」績優諮詢員獎勵暨聯繫指導案之
    機會，於九十七年間先行盜刻化名ＡＢ００六等人員之木質
    印章一百七十三顆後，分別於：一、附表一編號一、二、三
    、五所列之時間，先後四次向人事軍務處主計組申借「墊借
    款」，除部分分別真實發放予名冊所列之諮詢員，並取得領
    據外，其餘十二萬六千五百元，即以電腦繕打、列印具領人
    年籍資料領據，以前揭盜刻印章，鈐蓋於領據上以偽造印文
    而製作不實領據之私文書，足以生損害於該部文書之正確性
    ，復明知領據為不實事項而將偽造領據與真實領據均置於密
    封套，黏貼於支出憑證黏存單上併同核銷單，登載於職務上
    所製作之簽呈上，足以生損害於該部對國軍現金支用之正確
    性，再呈閱不知情政戰主任楊文賢將軍、政戰副主任吳坤德
    將軍或組長常傳祿上校批示後，復行使上揭登載不實之簽證
    資料，轉送不知情且無實質審查權之人事軍務處主計組承辦
    人劉倩如辦理核銷，足以生損害於該部對國軍現金支用管制
    及稽核之正確性，致審核時誤以為結報內容屬屬，核撥附表
    一編號一、二、三、五所列之反情報費，以沖銷前揭所借「
    墊借款」，被告邱弘毅將持有總計新臺幣（下同）三十四萬
    八千五百元侵占入己；二、於附表一編號四、六、七、八所
    列之時間，先以個人私款分別發放化名任備０一五等人獎勵
    金額並取得領據，其餘則意圖為自己不法之所有，以電腦繕
    打、列印具領人年籍資料之領據，將前揭盜領之印章鈐蓋於
    編號四領據上以偽造印文而製作不實領據之私文書，足以生
    損害於該部文書之正確性，另將上揭附表一編號六、七、八
    未鈐蓋印章簽名欄空白領據，明知該領據為獎勵人員未簽名
    蓋章屬尚未完備之文書，因熟悉諮詢員之領據以密封套彌封
    ，非業管單位不得任意開拆，乃將上揭簽名欄空白領據與真
    實領據均置放密封套，黏貼於支出憑證黏存單上併同核銷單
    ，登載於職務上所製作之簽呈上，足以生損害於該部對國軍
    現金支用之正確性，再呈閱不知情政戰副主任吳坤德將軍或
    組長常傳祿上校批示後，復行使上揭登載不實之簽證資料，
    轉送不知情且無實質審查權之人事軍務處主計組承辦人劉倩
    如辦理核銷，足以生損害於該部對國軍現金支用管制及稽核
    之正確性，致主計組審核時陷於錯誤，以為結報內容屬實，
    而核撥反情報費，總計被告邱弘毅於附表一編號四、六、七
    、八所示四次詐得財物二十八萬元，因而撤銷原判決，改判
    論處上訴人即被告邱弘毅就附表一編號一、二、三、五為公
    務員侵占公有財物四罪、就附表一編號四、六、七、八為公
    務員利用職務上之機會詐取財物四罪，固非無見。
二、惟查：（一）本案有關諮詢員之「墊借款」係被告邱弘毅持
    簽奉權責長官核准之獎勵案簽呈向主計部門申借者，此時獎
    勵名冊及獎金之分配均已奉准，且借款單之用途欄亦明確填
    註「諮詢員獎勵費用」，另本案之墊借款之收支運用情形，
    均未設帳備查，亦未曾接受主計部門查核，復依證人呂輝竭
    上校及李慶國中校於偵查中之證述均未提及「被告申借之墊
    借款亦應視為公款」（詳偵三卷第一一０頁、第一八四頁）
    ，則上開「墊借款」是否能依原審判決所認定係屬「業務週
    轉金」性質後，再依國軍各級單位現金會計作業規定第六二
    ０二條之規定認為「業務週轉金」有其設帳備查性質，而屬
    「公有財物」，此攸關被告邱弘毅所涉犯罪名。原審未遑根
    究明白，遽行判決，本院尚無從為其法律適用是否正確之判
    斷。（二）又本件原判決書以被告邱弘毅所犯附表一編號一
    、二、三、五之侵占公有財物四罪，因被告邱弘毅於原審自
    承：獎勵名冊都是諮詢員，且均係諮詢有功，所以才會發放
    獎金，並無人頭出現等語（詳原審卷第一０六頁至第一０七
    頁），故原審因而認定被告邱弘毅之前揭犯行係屬侵占公有
    財物罪云云，惟按「刑法第三百三十六條第一項所謂侵占公
    務上所持有之物，必須其物因公務上之原因歸其持有，從而
    侵占之，方與該罪構成要件相合。如原無公務上持有關係，
    其持有乃由其詐欺之結果，則根本上無侵占之可言，自難以
    公務侵占罪論擬。」（詳最高法院五十三年台上字第二九一
    ０號判例意旨）；「刑法第三百三十九條第一項規定，意圖
    為自己或第三人不法之所有，以詐術使人將本人或第三人之
    物交付者，為詐欺罪，凡以不法意圖，施詐術使人陷於錯誤
    ，而移轉物之所有者，係構成刑法之詐欺罪，至於在物之移
    轉所有過程中，縱令移轉物之占有，先呈暫時持有狀態，爾
    後始變異持有為所有，亦不因其不法移轉物之所有過程有此
    暫時持有狀態及易持有為所有之情形，即論以侵占罪。」（
    詳最高法院九十七年度台上字第二二二七號判決意旨）。查
    原判決事實欄一既已記載被告邱弘毅所犯附表一編號一、二
    、三、五，均係依真實之諮詢員造冊並偽刻木質印章後，以
    上開諮詢員之名義而取得應發放予諮詢員之「墊借款」，亦
    即被告邱弘毅係以上開諮詢員之名義而詐得財物，上開「墊
    借款」並非自始因被告邱弘毅本身公務上之原因而歸其持有
    ，從而侵占之，揆諸前揭最高法院判決意旨，被告邱弘毅持
    有乃其以諮詢員之名義詐得「墊借款」，則是否能論以「公
    務員侵占公有財物罪」，即非無疑，況本案被告邱弘毅本案
    所犯附表一編號四、六、七、八，與所犯附表一編號一、二
    、三、五，其犯罪手法並無不同，原審判決就被告邱弘毅所
    犯附表一編號一、二、三、五之部分認係犯公務員侵占公有
    財物罪即有未當；（三）另本件被告邱弘毅所犯附表一編號
    一至五所示之時間，係製作不實領據之私文書後，持以辦理
    核銷，此亦據原審於判決書載之甚明（詳原判決書第二頁至
    第三頁），亦即被告邱弘毅就此部分所犯係刑法第二百十六
    條、第二百十條之行使偽造私文書罪，原審就被告邱弘毅此
    部分所犯附表一編號一至五之犯行，認僅涉犯刑法第二百十
    條之偽造私文書乙節（詳原審判決第十五頁）亦於法有違；
    另被告邱弘毅於附表一編號一至八所示之時間，係基於行使
    公務員登載不實文書之犯意，而將不實領據之私文書貼至其
    職務上所掌之支出憑證黏貼單上併同核銷，亦即被告邱弘毅
    於附表一編號一至八所為，係犯刑法第二百十六條、第二百
    十三條之行使登載不實公文書罪；被告邱弘毅登載不實公文
    書後持以行使，登載之低度行為為行使之高度行為所吸收，
    不另論罪，惟原審就事實欄記載被告邱弘毅係犯「公務員登
    載不實、行使登載不實之文書等犯意」（詳原審判決書第二
    頁），且於論罪法條並認被告邱弘毅就所犯上開犯行，係犯
    公務員登載不實文書罪八罪及行使公務員登載不實文書罪八
    罪，認為各自犯罪（詳原審判決書第十五頁）亦於法有違。
    （四）原審判決認被告邱弘毅所犯附表一編號一至八之犯行
    ，於辦理核銷時，尚涉犯刑法第二百十四條之使公務員登載
    不實罪，惟依其於事實欄之論述（詳原審判決第二頁至第三
    頁）係於犯上開行公務員明知不實而登載文書罪時，轉送予
    不知情且不具實質審查權之人事軍務處主計組承辦人劉倩如
    辦理核銷等語，惟刑法第二百十四條之使公務員登載不實罪
    ，其構成要件係須使公務員登載於職務上所掌之公文書，被
    告邱弘毅於辦理核銷時，係將不實領據之私文書貼至其職務
    上所掌之支出憑證黏貼單上併同核銷，人事軍務處主計組承
    辦人劉倩如於辦理核銷時，是否有另外登載其他職務上所掌
    之公文書，原審均未予查明，且根本無上開公文書可資佐證
    ，此涉及被告邱弘毅是否另涉犯上開刑法第二百十四條之使
    公務員登載不實罪，原審即逕予論罪，其法則適用難認適法
    。以上，或為上訴意旨所指摘，或屬本院得依職權調查之事
    項，應認原判決具有撤銷發回更審之原因。又被告邱弘毅就
    所上開各犯行所同時觸犯之各罪，因具有一罪之關係，惟依
    審判不可分原則，亦無從先行確定，應併發回國防部高等軍
    事法院更為適法之判決。
據上論結，應依軍事審判法第二百零六條第一項、第一百九十九
條，刑事訴訟法第三百九十七條、第四百零一條判決如主文。
中    華    民    國   100    年    3     月    22    日
                  刑事第十八庭審判長法  官  吳鴻章
                                    法  官  林銓正
                                    法  官  曾淑華
以上正本證明與原本無異。
不得上訴。
                                    書記官  王增華
中    華    民    國   100    年    3     月    22    日